【裁判字號】    97,上,132
【裁判日期】    971125
【裁判案由】    返還借款
【裁判全文】
臺灣高等法院臺南分院民事判決  97年度上字第132號
上  訴  人
（即原告）  甲○○
訴訟代理人  何建宏律師
複  代理人  徐朝琴律師
上  訴  人
（即被告）  乙○○
訴訟代理人  蔡清河律師
上列當事人間請求返還借款事件，兩造對於中華民國97年5月15
日台灣台南地方法院第一審判決（96年度重訴字第203號），各
自提起上訴，本院於97年11月11日言詞辯論終結，判決如下：
    主  文
兩造上訴均駁回。
第二審訴訟費用由兩造各自負擔。
    事實及理由
一、本件上訴人甲○○主張：對造上訴人乙○○於民國86年1月1
    日起至88年3月5日止，陸續向伊借貸新台幣（下同）4,522,
    491元，約定每月利息以千分之8計算，並滾入本金再予計息
    ，迄至89年8月5日止，乙○○累欠本金及利息計5,229,701
    元。借款本金部分之單月利息為36,180元，91年7月5日起至
    92年1月5日止共7個月，合計利息253,260元。自92年1月6日
    起調降借款利息為單月利率千分之6，每月利息為27,135元
    ，自92年2月5日起至96年6月5日止，共52個月，合計利息金
    額為1,411,020元。是至96年6月5日止，負欠伊本金及利息
    合計6,186,771元，而上開債務經伊於96年5月26日向乙○○
    催告應於一個月內清償，乙○○卻置之不理，其應自96年6
    月25日起負遲延責任，因兩造就遲延給付之利息未約定利率
    ，依民法第233條規定，伊得請求按週年利率百分之5計付遲
    延利息等情。爰求為命乙○○給付6,186,771元，及其中4,5
    22,491元，自96年6月25日起算週年利率百分之5利息之判決
    （原審僅命乙○○給付5,229,701元及其中4,522,491元，自
    96年6月25日起算之法定遲延利息，而駁回甲○○其餘之訴
    ；兩造各就其敗訴之部分聲明不服，甲○○上訴聲明求為命
    乙○○再給付957,070元，乙○○上訴聲明求為廢棄原判決
    於其不利部分）。
二、上訴人乙○○則以：對造上訴人甲○○為伊之妹婿，伊自始
    未曾向甲○○借款，縱認伊積欠甲○○之債務，亦係隱名代
    表可利士科技有限公司（下稱可利士公司），本件債權債務
    關係應存在於甲○○與可利士公司之間，而相關資金流程顯
    示，全數金額均係支付可利士公司之貨款，並無分毫進入伊
    私人帳戶，伊並非系爭債務之債務人，且甲○○亦曾承諾上
    開可利士公司之墊款不計利息。又若伊有給付系爭借款之責
    任，兩造就此亦定有清償期，即「乙○○財產分完」以後，
    自應依約而行，而兩造之父（岳父），至今仍未處分產業，
    故甲○○自無在約定期限前，請求伊清償之理等語，資為抗
    辯。
三、兩造不爭執之事項：
（一）甲○○起訴狀所附書有「貸方乙○○借方甲○○89年8月5
      日止5,229,701」之書據（下稱系爭書據），其貸方簽收
      人之簽名，係乙○○之簽名筆跡。該書據並無利息之記載
      。
（二）訴外人劉漢池於86年11月13日匯款10,000,000元予甲○○
      。
（三）可利士公司86年11月21日設立登記時，由甲○○擔任董事
      。
（四）乙○○於87年3月間擔任可利士公司董事。
（五）甲○○於87年8月間，再擔任可利士公司股東。
（六）可利士公司於88年7月間辦理現金增資，由乙○○增資10,
      000,000元，股東劉漢池增資12,000,000元。
（七）甲○○於93年12月28日同意可利士公司辦理解散。
（八）甲○○主張之借款除132,000元外，其餘款項均匯給可利
      士公司及廠商。
（九）甲○○於86年11月13日退股取得股款10,000,000元，惟仍
      擔任可利士公司處長。
（十）從新計算利息部分金額（五年以上不再主張）。
（十一）甲○○起訴狀證物明細表部分之正本不存在。
四、兩造爭執之事項：
    兩造間有無借貸關係，如有，則乙○○究係以個人名義，抑
    或以可利士公司代表人之名義向甲○○借款？
五、本院判斷：
（一）按當事人主張有利於己之事實者，就其事實有舉證之責任
      ，民事訴訟法第277條前段定有明文。次按，請求履行債
      務之訴，除被告自認原告所主張債權發生原因之事實外，
      應先由原告就其主張此項事實，負舉證之責任，必須證明
      其為真實後，被告於其抗辯事實，始應負證明之責任，此
      為舉證責任分擔之原則（最高法院43年台上字第377號判
      例意旨參照）。本件甲○○主張乙○○以私人名義向伊借
      貸，至89年8月5日止共積欠其5,229,701元乙節，雖為乙
      ○○所否認，並以前開情詞置辯。但審視甲○○所提系爭
      會算單及書據，可以推知兩造確有借款之事實，且借款金
      額為5,229,701元，並有乙○○之親自簽名為證（並無加
      蓋或加載可利士公司之印文），而乙○○對於該會算單及
      書據上金額及簽名之真正，並不爭執（見本院卷第37頁）
      ，雖辯稱未於會算單及書據上簽名，但既已自承其上之簽
      名為其筆跡（見本院卷第37頁），而審視會算單上乙○○
      之姓名，一部分之筆畫順壓在繕打好之文字上，當非他人
      所偽造，乙○○就此有利於己之事實，復未能舉證以實其
      說，堪信甲○○此部分之主張為真正。又乙○○雖再以向
      甲○○所借之借款，悉數用於可利士公司業務，係屬可利
      士公司向甲○○借款，伊為隱名代表或隱名代理云云為辯
      ，並提出發票等證物為佐（見一審卷第21－25頁），惟乙
      ○○所提出之支票申請單及發票等往來資料，均僅能證明
      系爭借款係用於可利士公司之業務支出，實難證明系爭借
      款係可利士公司向甲○○借款。是乙○○所提出之上開公
      司資金往來之證據資料，尚不足以推翻甲○○主張係乙○
      ○私人之借款。況消費借貸之借款人，於借款後如何使用
      借款，本非貸與人所得過問或知悉，則縱貸與人非直接將
      借款交付借用人，而依其指示交付給借用人所指示之人，
      亦難謂該款非借用人所借。是以甲○○雖於本院97年7月
      29日準備程序中陳述其所借予之款項均交付可利士公司，
      以支應可利士公司之廠商款項，尚難因此推論借款非乙○
      ○所借，或謂甲○○明知或可得而知，乙○○於借貸時於
      形式上未以可利士公司名義為之而實際上有為可利士公司
      代向甲○○借款之意思，而有隱名代表或隱名代理之適用
      。況依甲○○提出之會算單及書據上所載貸方為乙○○，
      並非可利士公司（影本見一審補字卷第7、8頁），而乙○
      ○亦未提出其他積極之證據資料，足以證明其所抗辯之事
      實為真實，是乙○○此部分抗辯，自屬無據，要不足採。
（二）次按，民事訴訟如係由原告主張權利者，應先由原告負舉
      證之責，若原告先不能舉證以證實自己主張之事實為真實
      ，則被告就其抗辯事實即令不能舉證，或其所舉證據尚有
      疵累，亦應駁回原告之請求（最高法院17年上字第917號
      判例意旨參照）。又按借用人應於約定期限內，返還與借
      用物種類、品質、數量相同之物，未定返還期限者，借用
      人得隨時返還，貸與人亦得定一個月以上之相當期限，催
      告返還。遲延之債務，以支付金錢為標的者，債權人得請
      求依法定利率計算遲延利息，但約定利率較高者，仍從其
      約定利率。應付利息之債務，其利率未經約定，亦無法律
      可據者，週年利率為百分之5，民法第478條、第233條第1
      項、第203條分別定有明文。再者，給付有確定期限者，
      債務人自期限屆滿時起，負遲延責任。給付無確定期限者
      ，債務人於債權人得請求給付時，經其催告而未為給付，
      自受催告時起，負遲延責任。其經債權人起訴而送達訴狀
      ，或依督促程序送達支付命令，或為其他相類之行為者，
      與催告有同一之效力。前項催告定有期限者，債務人自期
      限屆滿時起負遲延責任，民法第229條亦有明定。經查：
    (一)乙○○向甲○○借款之事實，已如前述，依甲○○提出之
      「89年8月5日止貸方乙○○共積欠借方甲○○5,229,701
      元」之書據形式上觀之，並無約定利率、利息及清償日期
      ，惟乙○○並未否認上開金額，是依上開證據可得確定者
      為兩造間至「89年8月5日止貸方乙○○共積欠借方甲○○
      5,229,701元」之事實。
    (二)又查上開書據並無清償日期、約定利率、利息之記載，兩
      造前開借款既未約定清償日期，亦未據甲○○舉證證明在
      96年5月26日之前有向乙○○求償，是依甲○○利息之計
      算方式，自屬無據。另甲○○主張已於96年5月26日向乙
      ○○催告應於一個月內清償之事實，此有甲○○提出兩造
      不爭執之錄音譯文為證（見一審卷第110－117頁），其中
      涉及甲○○向乙○○催討上開款項之事實，甲○○此部分
      之主張，自可認定。至於乙○○主張甲○○曾允諾4,522,
      491元之可利士公司墊款不計息、以及兩造就借款債務定
      有於「乙○○財產分完」後之清償期云云，並未舉證以實
      說，自難採信。因之，甲○○主張乙○○對於5,229,701
      元之借款債務，及其中之4,522,491元，自96年6月25日起
      負遲延責任，並依週年利率為百分之五計算利息，自足採
      信。逾此部分之利息計算，即非有據。
（三）從而，甲○○本於借貸法律關係，請求乙○○給付5,229,
      701元，及其中之4,522,491元部分，自96年6月25日起至
      清償日止，按週年利率為百分之5計算利息，洵屬正當，
      應予准許，逾此部分之請求，則屬無據，不應准許。原審
      因而為兩造一部勝敗之判決，經核於法洵無違誤。兩造上
      訴論旨，各自指摘原判決於其不利部分為不當，而聲明廢
      棄，均不能認為有理由。
六、又本件事證已臻明確，兩造其餘主張及攻擊或防禦方法，並
    其他證據資料，並不影響本院所為前開論斷，爰不再逐一論
    述，附此說明。
七、據上論結，本件兩造之上訴均無理由，依民事訴訟法第449
    條第1項、第78條，判決如主文。
中    華    民    國    97    年    11    月    25    日
                  民事第一庭    審判長法  官    林金村
                                      法  官    張世展
                                      法  官    蘇清恭
上為正本係照原本作成。
上訴人乙○○如對本判決上訴，須於判決送達後20日內向本院提
出上訴狀，未表明上訴理由者，應於上訴後20日內，向本院提出
理由書（須附繕本）。依法須繳納裁判費並應委任律師為訴訟代
理人，始得上訴。
上訴人甲○○不得上訴。
中    華    民    國    97    年    11    月    25    日
                                      書記官    李梅菊
【附記】
民事訴訟法第466條之1：
(1)對於第二審判決上訴，上訴人應委任律師為訴訟代理人。但上
  訴人或其法定代理人具有律師資格者，不在此限。
(2)上訴人之配偶、三親等內之血親、二親等內之姻親，或上訴人
  為法人、中央或地方機關時，其所屬專任人員具有律師資格並
  經法院認為適當者，亦得為第三審訴訟代理人。
民事訴訟法第466條之2：
上訴人無資力委任訴訟代理人者，得依訴訟救助之規定，聲請第
三審法院為之選任律師為其訴訟代理人。


司法院資訊處製作；財團法人民間司法改革基金會備份。
